ACORDAO-COMPLETO-2484915

ACÓRDÃO 12390/2021 ATA 32/2021 - SEGUNDA CÂMARA

VISTOS, relatados e discutidos estes autos referentes à tomada de contas especial instaurada pelo então Ministério do Desenvolvimento Social e Combate à Fome, atual Ministério da Cidadania, em razão da omissão na prestação de recursos repassados à conta dos Programas de Proteção Social Básica e de Proteção Social Especial, ao município de Alagoinha/PB, no exercício de 2008;
ACORDAM os Ministros do Tribunal de Contas da União, reunidos em Sessão da 2ª Câmara, ante as razões expostas pelo relator, em:
9.1. considerar revel o Sr. Marcus Antonius Brito Lira Beltrão, dando-se prosseguimento ao processo, com fulcro no art. 12, § 3º, da Lei n. 8.443/1992;
9.2. com fulcro nos arts. 1º, inciso I, 16, inciso III, alíneas "a" e "c", 19, parágrafo único, e 23, da Lei 8.443/1992, julgar irregulares as contas do Sr. Marcus Antonius Brito Lira Beltrão (XXX.939.484-XX) , e condená-lo ao pagamento das quantias a seguir especificadas, fixando-lhe o prazo de 15 (quinze) dias, a contar da notificação, para que comprove, perante o Tribunal (art. 214, inciso III, alínea "a", do Regimento Interno/TCU) , o recolhimento da dívida aos cofres do Fundo Nacional de Assistência Social/FNAS, atualizada monetariamente e acrescida dos juros de mora, calculados a partir das datas discriminadas, até a data do recolhimento, na forma prevista na legislação em vigor:
	DATAS DE OCORRÊNCIA
	VALOR ORIGINAL (R$ 1,00) 

	19/2/2008
	4.500,00

	14/3/2008
	4.500,00

	8/4/2008
	4.500,00

	12/5/2008
	4.500,00

	6/6/2008
	4.500,00

	1/7/2008
	4.500,00

	12/8/2008
	4.500,00

	4/9/2008
	4.500,00

	17/10/2008
	4.500,00

	7/11/2008
	4.500,00

	19/12/2008
	4.500,00

	19/2/2008
	1.531,80

	1/4/2008
	1.531,80

	22/4/2008
	1.531,80

	8/5/2008
	1.531,80

	24/6/2008
	1.531,80

	2/7/2008
	1.531,80

	8/8/2008
	1.531,80

	4/9/2008
	1.531,80

	3/12/2008
	1.531,80

	23/12/2008
	1.531,80

	30/12/2008
	1.531,80

	21/2/2008
	3.240,00

	20/3/2008
	3.240,00

	15/5/2008
	3.220,00

	11/6/2008
	3.360,00

	1/7/2008
	3.360,00

	15/8/2008
	2.080,00

	10/9/2008
	2.020,00

	13/10/2008
	2.040,00

	12/11/2008
	2.060,00

	1/7/2008
	5.025,00

	19/8/2008
	5.025,00

	10/9/2008
	5.025,00

	24/9/2008
	5.025,00

	15/10/2008
	10.050,00

	13/11/2008
	10.050,00

	16/12/2008
	10.050,00

	25/2/2008
	3.000,00

	22/12/2008
	2.500,00

9.2.1. aplicar ao Sr. Marcus Antonius Brito Lira Beltrão a multa prevista no art. 57 da Lei 8.443/1992, no valor de R$ 20.000,00 (vinte mil reais) , fixando-lhe o prazo de 15 (quinze) dias, a contar da notificação, para que comprove, perante o Tribunal, nos termos do art. 214, inciso III, do Regimento Interno/TCU, o recolhimento da dívida ao Tesouro Nacional, atualizada monetariamente desde a data do presente acórdão até a do efetivo recolhimento, se for paga após o vencimento, na forma da legislação em vigor;
9.3. com fulcro nos arts. 1º, inciso I, 16, inciso III, alínea "a", 19, parágrafo único, e 23, inciso III, alínea "a", da Lei 8.443/1992, julgar irregulares as contas da Sra. Alcione Maracajá de Morais Beltrão (XXX.445.484-XX) , e aplicar-lhe a multa prevista no art. 58, inciso I, da Lei 8.443/1992, no valor de R$ 6.000,00 (seis mil reais) , fixando-lhe o prazo de 15 (quinze) dias, a contar da notificação, para que comprove, perante o Tribunal (art. 214, inciso III, alínea "a", do Regimento Interno) , o recolhimento da multa aos cofres do Tesouro Nacional, atualizada monetariamente desde a data do presente acórdão até a do efetivo recolhimento, se for paga após o vencimento, na forma da legislação em vigor;
9.4. autorizar, desde logo, a cobrança judicial das dívidas, caso não atendidas as notificações, nos termos do art. 28, inciso II, da Lei 8.443/1992;
9.5. autorizar o pagamento parcelado das dívidas, em até 36 (trinta e seis) parcelas mensais e consecutivas, nos termos do art. 26 da Lei 8.443/1992, c/c o art. 217 do Regimento Interno/TCU, fixando o vencimento da primeira parcela em quinze dias, a contar do recebimento da notificação do acórdão, e o das demais a cada trinta dias, devendo incidir sobre cada parcela os respectivos encargos, na forma prevista na legislação em vigor;
9.6. alertar os responsáveis de que a falta de comprovação do recolhimento de qualquer parcela importará no vencimento antecipado do saldo devedor, nos termos do § 2º do art. 217 do Regimento Interno/TCU;
9.7. remeter cópia da presente deliberação à Procuradoria Regional da República no Estado da Paraíba/PB, para as providências cabíveis, nos termos do § 7º, in fine, do art. 209 do Regimento Interno/TCU;
9.8. dar ciência aos responsáveis e ao Ministério da Cidadania.

TCE contra Marcus Antonius Brito Lira Beltrão, ex-Prefeito, e Alcione Maracajá de Morais Beltrão, Prefeita do município de Alagoinha/PB. Omissão das contas dos Programas de Proteção Social Básica/PSB e Proteção Social Especial/PSE - Ministério do Desenvolvimento Social e Combate à Fome - MDS.

Segunda Câmara

Município de Alagoinha/PB.

3. Interessados/Responsáveis:
3.1. Interessado: Ministério da Cidadania.
3.2. Responsáveis: Alcione Maracajá de Morais Beltrão (XXX.445.484-XX); Marcus Antonius Brito Lira Beltrão (XXX.939.484-XX).

13.1. Ministros presentes: Bruno Dantas (Presidente), Augusto Nardes, Aroldo Cedraz (Relator) e Raimundo Carreiro.
13.2. Ministros-Substitutos presentes: Marcos Bemquerer Costa e André Luís de Carvalho.

AROLDO CEDRAZ

Adoto como Relatório a bem lançada instrução do auditor responsável pelo exame do feito no âmbito da Secretaria de Controle Externo de Tomada de Contas Especial (peça 79) , cuja proposta de encaminhamento contou com a anuência do escalão dirigente da referida unidade técnica (peças 80/81) , bem assim do ilustre representante do Ministério Público de Contas (peça 83) :
"INTRODUÇÃO
1.	Trata o presente processo de tomada de contas especial instaurada pelo Ministério do Desenvolvimento Social e Combate à Fome, à época, em razão da omissão no dever de prestar contas dos recursos repassados em 2008 ao Município de Alagoinha/PB, na modalidade fundo a fundo, à conta do Programa Social Especial - PSE e Proteção Social Básica - PSB. 
1.1. Os referidos programas tinham por objeto a execução dos Serviços de Proteção Social Básica e Proteção Social Especial.
HISTÓRICO 
2.	Segundo a Nota Técnica 3997/2015-CPCRFF/CGPC/DEFNAS, de 14/8/2014 (peça 2, p. 4-8) , o Fundo Nacional de Assistência Social/FNAS repassou para o Município de Alagoinha/PB o valor total de R$ 146.719,80 para execução dos Serviços de Proteção Social Básica e Proteção Social Especial, conforme relação de peça 2, p. 22:
	ORDEM BANCÁRIA
	VALOR ORIGINAL (R$ 1,00) 
	DATAS DE OCORRÊNCIA

	2008OB900224
	4.500,00
	19/2/2008

	2008OB900870
	4.500,00
	14/3/2008

	2008OB901430
	4.500,00
	8/4/2008

	2008OB901862
	4.500,00
	12/5/2008

	2008OB902217
	4.500,00
	6/6/2008

	2008OB902959
	4.500,00
	1/7/2008

	2008OB903905
	4.500,00
	12/8/2008

	2008OB904185
	4.500,00
	4/9/2008

	2008OB904878
	4.500,00
	17/10/2008

	2008OB905175
	4.500,00
	7/11/2008

	2008OB905900
	4.500,00
	19/12/2008

	2008OB900209
	1.531,80
	19/2/2008

	2008OB901380
	1.531,80
	1/4/2008

	2008OB901698
	1.531,80
	22/4/2008

	2008OB901791
	1.531,80
	8/5/2008

	2008OB902733
	1.531,80
	24/6/2008

	2008OB903164
	1.531,80
	2/7/2008

	2008OB903870
	1.531,80
	8/8/2008

	2008OB904253
	1.531,80
	4/9/2008

	2008OB905444
	1.531,80
	3/12/2008

	2008OB906023
	1.531,80
	23/12/2008

	2008OB906140
	1.531,80
	30/12/2008

	2008OB900494
	3.240,00
	21/2/2008

	2008OB900989
	3.240,00
	20/3/2008

	2008OB902022
	3.220,00
	15/5/2008

	2008OB902458
	3.360,00
	11/6/2008

	2008OB902932
	3.360,00
	1/7/2008

	2008OB903984
	2.080,00
	15/8/2008

	2008OB904353
	2.020,00
	10/9/2008

	2008OB904806
	2.040,00
	13/10/2008

	2008OB905272
	2.060,00
	12/11/2008

	2008OB902986
	5.025,00
	1/7/2008

	2008OB904017
	5.025,00
	19/8/2008

	2008OB904389
	5.025,00
	10/9/2008

	2008OB904526
	5.025,00
	24/9/2008

	2008OB904833
	10.050,00
	15/10/2008

	2008OB905299
	10.050,00
	13/11/2008

	2008OB905735
	10.050,00
	16/12/2008

	2008OB900547
	3.000,00
	25/2/2008

	2008OB905935
	2.500,00
	22/12/2008

3. Inicialmente foi emitida a Nota Técnica 7391/2014-CPCRFF/CGPC/DEFNAS, de 1/8/2014 (peça 2, p. 40-42) , e posteriormente a Nota Técnica 3997/2015-CPCRFF/CGPC/DEFNAS, de 14/8/2014 (peça 2, p. 4-8) , bem como o Relatório de Tomada de Contas Especial 40/2016, de 21/7/2015 (peça 2, p. 168-178) , todos conclusos pela omissão no dever de prestar contas do Programa Social Especial - PSE e da Proteção Social Básica - PSB, exercício de 2008, de responsabilidade do Sr. Marcus Antonius Brito Lira Beltrão (CPF XXX.939.484-XX) , ex-prefeito (gestão: 2005-2008) , e da Sra. Alcione Maracajá de Morais Beltrão (CPF XXX.445.484-XX) , ex-Prefeita (gestão: 2009-2012 e 2013-2016) . 
4. Os responsáveis, Sr. Marcus Antonius Brito Lira Beltrão e Sra. Alcione Maracajá de Morais Beltrão, foram notificados pelos ofícios de peça 2, p. 50-52 (AR p. 54) e de peça 2, p. 44-46 (AR p. 48) , respectivamente. O Conselho Municipal de Assistência Social foi comunicado pelos ofícios de peça 2, p. 116-118 (AR p. 120) e 28-30 (AR p. 32) .
5. O Relatório e o Certificado de Auditoria, além do Parecer do Dirigente do Órgão de Controle Interno, todos de n.º 460/2016, foram unânimes em concluir pela irregularidade das contas. O Pronunciamento Ministerial também se coaduna aos pareceres anteriores (peça 2, p. 188-198) .
6. No âmbito do TCU, com base na instrução de peça 6 e pronunciamento de peça 7, foram realizadas as citações do Sr. Marcus Antonius Brito Lira Beltrão (CPF XXX.939.484-XX) , ex-prefeito (gestão: 2005-2008) , e da Sra. Alcione Maracajá de Morais Beltrão (CPF XXX.445.484-XX) , ex-Prefeita (gestão: 2009-2012 e 2013-2016) , nos termos dos ofícios de peças 8, 9, 17, 18, 19, 24, 25 e 26, para ambos, mas com ARs recebidos pelo Sr. Marcus Antonius Brito Lira Beltrão às peças 29-31 e Edital de peça 32, publicado no DOU de peça 33, para a Sra. Alcione Maracajá de Morais Beltrão.
7. Na instrução de peça 34, verificou-se, naquele momento, que após terem sido regularmente citados, o Sr. Marcus Antonius Brito Lira Beltrão e a Sra. Alcione Maracajá de Morais Beltrão permaneceram inertes, não comparecendo aos autos e deixando escapar a oportunidade aberta por este Tribunal para apresentarem a documentação comprobatória da boa e regular aplicação dos recursos envolvidos. Tampouco recolheram as importâncias devidas.
8.	Pelo motivo acima descrito, foi proposto no mérito, com a concordância das instâncias superiores da Unidade Técnica, com ajustes, o seguinte:
31.2. julgar irregulares, com fulcro nos arts. 1º, inciso I, 16, inciso III, alíneas "a" e "c", 19 e 23 da Lei 8.443/1992, as contas do Sr. Marcus Antonius Brito Lira Beltrão (CPF XXX.939.484-XX) e da Sra. Alcione Maracajá de Morais Beltrão (CPF XXX.445.484-XX) , e condená-los solidariamente ao pagamento das quantias a seguir especificadas, fixando-lhes o prazo de quinze dias, a contar da notificação, para comprovarem, perante o Tribunal (art. 214, inciso III, alínea "a", do Regimento Interno) , o recolhimento da dívida aos cofres do Fundo Nacional de Assistência Social/FNAS, atualizada monetariamente e acrescida dos juros de mora, calculados a partir das datas discriminadas, até a data do recolhimento, na forma prevista na legislação em vigor, abatendo-se, na oportunidade, valor (es) eventualmente ressarcido (s) :
 (...) 
31.3. aplicar, individualmente, ao Sr. Marcus Antonius Brito Lira Beltrão (CPF XXX.939.484-XX) e à Sra. Alcione Maracajá de Morais Beltrão (CPF XXX.445.484-XX) a multa prevista no art. 57 da Lei 8.443/1992, fixando-lhes o prazo de quinze dias, a contar da notificação, para comprovarem, perante o Tribunal (art. 214, inciso III, alínea "a", do Regimento Interno) , o recolhimento da dívida aos cofres do Tesouro Nacional, atualizada monetariamente desde a data do acórdão até a do efetivo recolhimento, se for paga após o vencimento, na forma da legislação em vigor;
 (...) 
9.	Ocorre que, em Parecer de peça 37, o Ministério Público junto ao TCU dissentiu do encaminhamento proposto, pelo exposto abaixo:
 (...) 
6.	(...) Com efeito, ponderamos não ter sido observada a orientação plasmada no Acórdão 1323/2016-TCU-Plenário (Rel. Min. Benjamin Zymler) , cujo Voto condutor assim discorre sobre a necessidade de pesquisa para localização dos jurisdicionados:
21. Nessa linha, o atual Código de Processo Civil, aplicado subsidiariamente no âmbito desta Corte de Contas (art. 298 do Regimento Interno do TCU) , estabelece que:
 (...) 
§ 3º O réu será considerado em local ignorado ou incerto se infrutíferas as tentativas de sua localização, inclusive mediante requisição pelo juízo de informações sobre seu endereço nos cadastros de órgãos públicos ou de concessionárias de serviços públicos" (grifou-se) 
22. No caso concreto, verifica-se que não foram esgotados os meios para a localização da responsável, pois não foram efetuadas pesquisas junto a cadastros de órgãos públicos (v.g. departamento de trânsito) ou concessionárias de serviços públicos (v.g. empresas de telefonia e de fornecimento de energia elétrica) . Mesmo pesquisas na internet com maior densidade, incluindo redes sociais, poderia ter contribuído para desvendar o paradeiro da responsável."
7. No mesmo sentido, a Resolução TCU 170/2004, em seu art. 6º, inciso II, alínea 'a', prescreve para o caso a "consulta a outros cadastros mantidos por instituições públicas ou privadas que possam oferecer subsídios à obtenção do endereço do destinatário".
8. Acedendo à internet, defronta-se com notícias de que a Sra. Alcione Maracajá de Morais Beltrão se elegera prefeita de Alagoinha/PB nas eleições municipais de 2012, tendo sido nomeada para cargo no governo estadual em 2017 ("Gerente Regional de Saúde da Segunda Região") . Infere-se, portanto, que sua localização não deve se provar dificultosa.
9. À luz dos preceitos e considerações acima e antes de formar convencimento sobre a responsabilidade dos ex-gestores, o Ministério Público pugna por que sejam complementadas as tentativas para correta citação da Sra. Alcione Maracajá de Morais Beltrão, concedendo-lhe oportunidade para exercício do direito fundamental de ampla defesa.
10. Anota-se, por fim, que a adoção de providências adicionais para localização dos responsáveis foi solução adotada em sede dos TCs Processo 012.267/2016-3 (Rel. Min. André Luís de Carvalho) , Processo 016.657/2015-2 (Rel. Min. Walton Alencar Rodrigues) , Processo 005.015/2015-4 (Rel. Min. Weder de Oliveira) , Processo 028.694/2013-9 (Rel. Min. José Múcio Monteiro) e Processo 004.980/2015-8 (Rel. Min. Walton Alencar Rodrigues) , entre outros, tendo a diligência complementar logrado localizar e citar os responsáveis em todos os casos mencionados, à exceção do TC Processo 016.657/2015-2. 
11.	 Ex positis, este representante do Parquet de Contas opina pela restituição dos autos à Unidade Técnica de origem, para que complemente as providências de localização da Sra. Alcione Maracajá de Morais Beltrão, nos termos das normas e da jurisprudência acima referidas.
10.	 Em Despacho de peça 38, o Relator deste processo, o Exmo. Ministro Aroldo Cedraz, determinou o seguinte:
Considerando o alerta do MP/TCU (peça 37) , no sentido da necessidade de pesquisa para a localização dos jurisdicionados, determino, com fundamento no art. 157 do Regimento Interno, a restituição dos autos à Secex-PB, para complemento das providências referentes à Sra. Alcione Maracajá de Morais Beltrão, consoante as normas e a jurisprudência que fundamentaram o parecer do ilustre representante do Parquet especializado.
EXAME TÉCNICO
11.	 Em cumprimento à determinação acima, foi realizada novamente a citação da responsável, Sra. Alcione Maracajá de Morais Beltrão (CPF XXX.445.484-XX) , ex-Prefeita (gestão: 2009-2012 e 2013-2016) , por meio dos ofícios de peças 43-46, ARs de peças 47, 51-53.
Defesa
12.	 Em resposta à citação, a Sra. Alcione Maracajá de Morais Beltrão (CPF XXX.445.484-XX) , por meio de seus advogados devidamente constituídos (peça 54) , apresentou defesa conforme peças 59-61.
13.	 Em sua defesa, alega inicialmente que a gestão anterior foi marcada pela falta de responsabilidade administrativa e atos de má gestão, assim como pela irresponsabilidade e omissão contábil, tendo encontrado a edilidade numa verdadeira situação de penúria, inclusive tendo o Ministério Público Estadual ajuizado ação cautelar, na qual requereu o bloqueio das verbas do município, sendo a cautelar deferida pelo Poder Judiciário. Além disso, o Tribunal de Contas do Estado da Paraíba - TCE/PB, também determinou o bloqueio das verbas do Município em razão da não remessa das prestações de contas pelo Município dos meses de setembro, outubro, novembro e dezembro do ano de 2008, no prazo legal.
14.	 Por conta dessa situação, a defendente ajuizou Ação Cautelar de Exibição de Documentos (processo nº 052.2009.000.159-6) , para ter conhecimento sobre as receitas e despesas públicas. A ação cautelar foi julgada procedente, mas os documentos contábeis foram entregues de forma incompleta, ficando vários pagamentos, convênios e recursos sem os necessários documentos contábeis, que também foi o caso do apurados nestes autos.
15.	Alega, ainda, que pelo fato de não existirem todos os documentos contábeis da gestão do ano de 2008, restou impossibilitada de se realizar a prestação de contas do recurso no prazo estipulado.
16.	Finaliza sua defesa, dizendo que como o sistema SUASweb não mais aceitou inserir as informações de forma intempestiva e após contato telefônico com o próprio Ministério, a Defendente foi orientada no sentido de enviar toda a documentação existente, de forma física, e assim procedeu, conforme faz prova o documento anexo, requerendo, por ter tomado as medidas necessárias, o arquivamento dos autos.
Análise
17.	 A peça 61 traz a Ação Cautelar de Exibição de Documentos (processo nº 052.2009.000.159-6) com a sentença da lavra da Juíza de Direito Inês Cristina Selbmann determinando a Busca e Apreensão dos Documentos pertencentes ao Município de Alagoinha-PB.
18.	 A outra documentação que acompanha a defesa da Sra. Alcione Maracajá de Morais Beltrão (peça 60) trata-se de ofício encaminhado à Coordenadora de Prestação de Contas do Fundo Nacional de Assistência Social/FNAS que conclui da seguinte forma:
 (...) 
Desta forma, conforme amplamente aclarado acima, após incansável trabalho de busca das secretarias de administração e de assistência social, conseguimos reunir considerável lastro probatório, sobretudo contendo notas fiscais, extratos bancários, notas de empenhos e demais comprovação de despesas, no que tange a execução dos recursos provindos deste Ministério, motivo pelo qual requeremos o seu recebimento e consequente apreciação.
Assim, pelo exposto, requer sejam consideradas as medidas notadamente adotadas pela atual gestora Sra. Alcione Maracajá de Morais Beltrão, sobretudo no que tange ao envio dos documentos pertinentes, com o fito de que a mesma seja afastada de qualquer responsabilidade de possível devolução de recursos, tendo em vista que aquela não era gestora à época do recebimento e dispêndio do valor reclamado, e caso após a inteligência dos documentos em anexo, remanesça alguma explicação ou devolução, que seja Notificado o então Responsável (Prefeito à época) , o Sr. Marcus Antonius Brito Lira Beltrão, por ser de Direito e Justiça. Aproveitamos a oportunidade para colocarmo-nos à disposição de quaisquer esclarecimentos ulteriores, ao passo que lhes renovamos os votos de estima e consideração.
19.	Verificou-se dois problemas quanto ao ofício encaminhado ao FNAS. Primeiro, não existia comprovação de que havia sido encaminhado e entregue de fato à destinatária. Segundo, que não se fazia acompanhar de cópia da documentação mencionada para uma possível análise por parte deste Tribunal, além de ter sido encaminhado após a instauração da presente TCE.
20.	 Ponderando que havia sido, de fato, encaminhado e entregue, e que foi ou estaria em análise, havia a situação de que um eventual acolhimento dessa documentação como prestação de contas, poderia repercutir no âmbito desta TCE, já que o FNAS não poderia mais aprovar ou reprovar a mencionada prestação de contas, embora o seu encaminhamento por parte do FNAS, pudesse subsidiar a sua análise.
21. De qualquer forma, a avaliação da prestação de contas poderia vir a ser realizada de pronto, mesmo porque o TCU não se encontra vinculado à manifestação do tomador. Entretanto, em havendo eventuais manifestações divergentes pelos órgãos de controle, tal ocorrência seria capaz de gerar inseguranças jurídicas inoportunas.
22. 	Conforme jurisprudência deste Tribunal, o Acórdão 1580/2008-TCU-Primeira Câmara, Relator Ministro Marcos Bemquerer, em seu item 9.1. deu nova redação à determinação emanada no item 9.4 do Acórdão 430/2008-TCU-Primeira Câmara, nos seguintes termos:
9.4. determinar ao Fundo Nacional de Desenvolvimento da Educação - FNAS que se abstenha de aprovar prestação de contas apresentada por responsável após encaminhamento da tomada de contas especial ao TCU, submetendo novos documentos eventualmente recebidos à Corte de Contas, com manifestação conclusiva quanto à pertinência deles e suficiência para justificar as irregularidades ensejadoras da instauração da tomada de contas especial, ficando reservado exclusivamente ao TCU deliberar quanto ao mérito das contas.; 
23. Por oportuno, vale trazer ainda os itens 8 e 9 do voto do referido Acórdão 1580/2008-TCU-Primeira Câmara, do Relator Ministro Marcos Bemquerer:
8. Acontece que, no processo em epígrafe, houve o esgotamento das providências administrativas antes do ingresso da presente TCE no Tribunal, não havendo mais espaço para aprovação ou avaliação das contas pelo concedente após a remessa da TCE à Corte de Contas, ao contrário do que praticou o FNAS, que aprovou as referidas contas após o envio dos autos ao TCU. Noutro dizer, exauridas as medidas a cargo do tomador de contas sem sucesso e tendo sido encaminhada a TCE a esta Casa, findada estará a competência administrativa, restando, por conseguinte, somente ao TCU emitir juízo de mérito acerca das irregularidades que deram causa à deflagração da TCE.
9. É de se registrar, porém, que tal fato não implica que o órgão ou a entidade de origem deva se abster de trazer ao conhecimento do TCU novos documentos referentes às prestações de contas já ingressas no Tribunal, ao revés, deve submetê-los à apreciação da Corte de Contas, informando sobre a pertinência e a possibilidade de os documentos oferecidos servirem de subsídio ao exame de mérito por parte do TCU. O que se veda, repisa-se, é que o órgão administrativo venha decidir sobre a aprovação ou não das contas em momento processual inoportuno, qual seja, ulteriormente ao envio da TCE ao Tribunal.
24. Assim, ante a nova apresentação de defesa pela responsável, Sra. Alcione Maracajá de Morais Beltrão (CPF XXX.445.484-XX) , ex-Prefeita (gestão: 2009-2012 e 2013-2016) (peças 59-61) , com elementos que poderiam ser recebidos como sendo a efetiva prestação de contas dos Serviços de Proteção Social Básica e Proteção Social Especial, no exercício de 2008, e em conformidade com o Acórdão 1580/2008-TCU-Primeira Câmara, do Relator Ministro Marcos Bemquerer, foi proposta a realização de diligência ao FNAS, de modo a solicitar a emissão de Nota Técnica em face da referida prestação de contas intempestiva, acompanhada de informações sobre a pertinência e a possibilidade de os documentos oferecidos servirem de subsídio ao exame de mérito por parte do TCU.
25.	 Após autorização conforme Despacho de peça 65, foi promovida a diligência por meio do Ofício 0040/2019-TCU/Secex-TCE, de 4/1/2019 de peça 66, que resultou no recebimento da documentação presente às peças 66 a 74.
Exame da diligência
26.	A diligência foi proposta nos seguintes termos:
[...] ENCAMINHE A ESTA SECRETARIA os seguintes documentos e informações relativos à análise das prestações de contas intempestivamente apresentadas pela responsável, Sra. Alcione Maracajá de Morais Beltrão (CPF XXX.445.484-XX) , ex-Prefeita (gestão: 2009-2012 e 2013-2016) , sobre os Serviços de Proteção Social Básica e Proteção Social Especial, no exercício de 2008:
a) Nota Técnica a ser expedida em face da prestação de contas intempestiva dos Serviços de Proteção Social Básica e Proteção Social Especial, no exercício de 2008, no Município de Alagoinha - PB;
b) informações sobre a pertinência e a possibilidade dessa Nota Técnica servir de subsídio ao exame de mérito por parte do TCU;
c) outras informações e/ou documentos que julgar cabíveis para a análise deste processo;
[...]
26.1.	Em reposta ao Ofício 0040/2019-TCU/Secex-TCE, de 4/1/2019 de peça 66, a Sra. Dulcelena Alves Vaz, Diretora Executiva do Fundo Nacional de Assistência Social, informou o seguinte:
2. Visando atender à solicitação, foi analisado o Ofício s/nº , de 01/08/2016, encaminhado à Coordenação Geral de Prestação de Contas do Fundo Nacional de Assistência Social - FNAS, à título de prestação de contas da Sra. Alcione Maracajá de Morais Beltrão, bem como toda documentação apresentada, e verificou-se tratar do exercício 2007, conforme número de processo 71001.134989/2008-58, mencionado no referido Oficio.
3. Dessa forma, os documentos apresentados não sanam a omissão no dever de prestar contas do município de Alagoinha/PB, referente ao exercício 2008.
4. Ressalto ainda, que os documentos estão em processo de análise de contas pertinente, sob o nº 71001.134989/2008-58 (2007) e que tão logo seja concluído será encaminhado conforme solicitado.
[...]
CONCLUSÃO 
27.	 A partir dos elementos constantes dos autos, foi possível verificar que os recursos repassados no âmbito do Programa Social Especial - PSE e Proteção Social Básica - PSB foram gastos integralmente na gestão do Sr. Marcus Antonius Brito Lira Beltrão, prefeito (gestão 2005-2008) , sendo responsável pelo encaminhamento da prestação de contas ao concedente a Sra. Alcione Maracajá de Morais Beltrão (CPF XXX.445.484-XX) , ex-prefeita (gestão 2009-2012 e 2013-2016) .
28.	 Muito embora a apresentação de documentos integrantes da prestação de contas no âmbito do TCU, portanto, fora do prazo legal, possa elidir o débito no caso de comprovada a aplicação regular dos recursos, não foi o caso da documentação apresentada pela responsável e, portanto, não sana a irregularidade consistente na omissão original do gestor no dever de prestar contas, haja visto ter apresentado documentação inservível para comprovar a utilização devida dos recursos repassados em 2008 ao Município de Alagoinha-PB, na modalidade fundo a fundo, à conta do Programa Social Especial - PSE e Proteção Social Básica - PSB. 
29.	 Quanto ao Sr. Marcus Antonius Brito Lira Beltrão, perante a sua inércia em atender às citações do Tribunal, deve-se considerá-lo revel, para todos os efeitos, dando-se prosseguimento aos autos, nos termos do art. 12, § 3º, da Lei 8.443/92.
30.	 Diante da rejeição da defesa apresentada pela Sra. Alcione Maracajá de Morais Beltrão (CPF XXX.445.484-XX) , ex-prefeita (gestão 2009-2012 e 2013-2016) e da revelia do Sr. Marcus Antonius Brito Lira Beltrão (CPF XXX.939.484-XX) , ex-prefeito (gestão 2005-2008) , e inexistindo nos autos elementos que permitam concluir pela ocorrência de boa-fé ou de outros excludentes de culpabilidade em suas condutas, propõe-se que suas contas sejam julgadas irregulares, que o Sr. Marcus Antonius Brito Lira Beltrão seja condenado em débito pelos valores listados no item 2 anterior e a Sra. Alcione Maracajá de Morais Beltrão, multada.	
31.	Vale ressaltar que a jurisprudência pacífica nesta Corte é no sentido da imprescritibilidade das ações de ressarcimento ao erário (Súmula-TCU 282) . Dessa forma, identificado dano ao erário, deve-se instaurar e julgar o processo de TCE para responsabilizar seus agentes causadores, respeitando o direito ao contraditório e à ampla defesa, independentemente de quando ocorreram os atos impugnados.
32.	Vale ressaltar que não ocorreu a prescrição da pretensão punitiva do TCU, conforme Acórdão 1441/2016-TCU-Plenário, que uniformizou a jurisprudência acerca dessa questão, uma vez que a prescrição foi interrompida com a ordem de citação (peça 7, de 6/3/2017) , quando ainda não estava prescrito, visto que os recursos foram transferidos no exercício de 2008 e o prazo geral de prescrição é aquele indicado no art. 205 do Código Civil, que é de 10 anos, podendo, portanto, ser aplicada multa aos responsáveis, nos termos do art. 57 da Lei 8.443/1992.
33.	Conforme Despacho de Conclusão das Comunicações Processuais (peça 77) , as providências inerentes às comunicações processuais foram concluídas.
PROPOSTA DE ENCAMINHAMENTO
34.	Diante do exposto, submetem-se os autos à consideração superior, propondo:
34.1.	considerar revel, para todos os efeitos, o Sr. Marcus Antonius Brito Lira Beltrão (CPF XXX.939.484-XX) , ex-prefeito (gestão: 2005-2008) , nos termos do art. 12, § 3º, da Lei 8.443/1992;
34.2.	rejeitar a defesa apresentada pela Sra. Alcione Maracajá de Morais Beltrão (CPF XXX.445.484-XX) , ex-Prefeita (gestão: 2009-2012 e 2013-2016) ;
34.3.	julgar irregulares, com fulcro nos arts. 1º, inciso I, 16, inciso III, alíneas "a" e "c", 19 e 23 da Lei 8.443/1992, as contas do Sr. Marcus Antonius Brito Lira Beltrão (CPF XXX.939.484-XX) , e condená-lo ao pagamento das quantias a seguir especificadas, fixando-lhe o prazo de quinze dias, a contar da notificação, para comprovar, perante o Tribunal (art. 214, inciso III, alínea "a", do Regimento Interno) , o recolhimento da dívida aos cofres do Fundo Nacional de Assistência Social/FNAS, atualizada monetariamente e acrescida dos juros de mora, calculados a partir das datas discriminadas, até a data do recolhimento, na forma prevista na legislação em vigor, abatendo-se, na oportunidade, valores eventualmente ressarcidos:
	DATAS DE OCORRÊNCIA
	VALOR ORIGINAL (R$ 1,00) 

	19/2/2008
	4.500,00

	14/3/2008
	4.500,00

	8/4/2008
	4.500,00

	12/5/2008
	4.500,00

	6/6/2008
	4.500,00

	1/7/2008
	4.500,00

	12/8/2008
	4.500,00

	4/9/2008
	4.500,00

	17/10/2008
	4.500,00

	7/11/2008
	4.500,00

	19/12/2008
	4.500,00

	19/2/2008
	1.531,80

	1/4/2008
	1.531,80

	22/4/2008
	1.531,80

	8/5/2008
	1.531,80

	24/6/2008
	1.531,80

	2/7/2008
	1.531,80

	8/8/2008
	1.531,80

	4/9/2008
	1.531,80

	3/12/2008
	1.531,80

	23/12/2008
	1.531,80

	30/12/2008
	1.531,80

	21/2/2008
	3.240,00

	20/3/2008
	3.240,00

	15/5/2008
	3.220,00

	11/6/2008
	3.360,00

	1/7/2008
	3.360,00

	15/8/2008
	2.080,00

	10/9/2008
	2.020,00

	13/10/2008
	2.040,00

	12/11/2008
	2.060,00

	1/7/2008
	5.025,00

	19/8/2008
	5.025,00

	10/9/2008
	5.025,00

	24/9/2008
	5.025,00

	15/10/2008
	10.050,00

	13/11/2008
	10.050,00

	16/12/2008
	10.050,00

	25/2/2008
	3.000,00

	22/12/2008
	2.500,00

Valor do débito atualizado monetariamente (com juros) até 2/7/2020: R$ 408.144,16 (peça 78) 
34.4.	aplicar, com fundamento no art. 57, da Lei 8.443/1992, c/c o art. 267, do Regimento Interno do TCU, multa ao Sr. Marcus Antonius Brito Lira Beltrão (CPF XXX.939.484-XX) , fixando o prazo de 15 dias, a partir da notificação, para que, nos termos do art. 214, inciso III, alínea "a", do Regimento Interno do TCU, comprove, perante este Tribunal, o recolhimento, aos cofres do Tesouro Nacional, do valor atualizado monetariamente desde a data do acórdão que vier a ser proferido até a data do efetivo recolhimento, se for pago após o vencimento, na forma da legislação em vigor;
34.5.	julgar irregulares as contas da Sra. Alcione Maracajá de Morais Beltrão (CPF XXX.445.484-XX) , ex-Prefeita (gestão 2009-2012 e 2013-2016) , com fundamento nos arts. 1º, inciso I, 16, inciso III, alínea "a", 19, parágrafo único, e 23, inciso III, alínea "a", da Lei 8.443/1992, e aplicar-lhe a multa prevista no art. 58, inciso I, da Lei 8.443/1992, fixando-lhe o prazo de quinze dias, a contar da notificação, para comprovar, perante o Tribunal (art. 214, inciso III, alínea "a", do Regimento Interno) , o recolhimento da multa aos cofres do Tesouro Nacional, atualizada monetariamente da data do presente acórdão até a do efetivo recolhimento, se for paga após o vencimento, na forma da legislação em vigor;
34.6.	autorizar, desde logo, nos termos do art. 28, inciso II, da Lei 8.443/1992, a cobrança judicial das dívidas, caso não atendidas as notificações;
34.7.	autorizar, caso solicitado, o pagamento das dívidas em até 36 (trinta e seis) parcelas mensais e consecutivas, nos termos do art. 217 do Regimento Interno, fixando-lhe o prazo de quinze dias, a contar do recebimento da notificação, para comprovarem perante o Tribunal o recolhimento da primeira parcela, e de trinta dias, a contar da parcela anterior, para comprovarem os recolhimentos das demais parcelas, devendo incidir sobre cada valor mensal, atualizado monetariamente, os juros de mora devidos, na forma prevista na legislação em vigor; e
34.8.	alertar os responsáveis de que a falta de comprovação do recolhimento de qualquer parcela importará o vencimento antecipado do saldo devedor, nos termos do § 2º do art. 217 do Regimento Interno deste Tribunal;
34.9. 	encaminhar cópia da deliberação que vier a ser proferida ao Procurador-Chefe da Procuradoria da República no Estado da Paraíba, nos termos do § 7º do art. 209 do Regimento Interno do TCU, para adoção das medidas que entender cabíveis, informando-lhe que o inteiro teor da deliberação pode ser consultado no endereço de Internet https://www.tcu.gov.br/acordaos."
	É o Relatório.

Adriana Coutinho Grego Pontes (OAB/PB11.103), Vítor Amadeu de Morais Beltrão (OAB/PB 11.910) e Marinaldo Bezerra Pontes (OAB/PB 10.057).

Procurador Rodrigo Medeiros de Lima.

TOMADA DE CONTAS ESPECIAL. OMISSÃO NO DEVER DE PRESTAR CONTAS DE RECURSOS REPASSADOS À CONTA DOS PROGRAMAS DE PROTEÇÃO SOCIAL BÁSICA E DE PROTEÇÃO SOCIAL ESPECIAL. CITAÇÃO. AUSÊNCIA DE COMPROVAÇÃO DA REGULAR APLICAÇÃO. REVELIA DE UM RESPONSÁVEL. CONTAS IRREGULARES COM DÉBITO E MULTA.

TOMADA DE CONTAS ESPECIAL (TCE)

Secretaria de Controle Externo de Tomada de Contas Especial (SecexTCE).

Com vistas à execução dos Programas de Proteção Social Básica e de Proteção Social Especial, foram repassados recursos do Fundo Nacional de Assistência Social ao município de Alagoinha/PB, no exercício de 2008, cuja regular aplicação não foi comprovada pelos responsáveis, Sr. Marcus Antonius Brito Lira Beltrão, ex-prefeito (gestão 2005-2008) , e Alcione Maracajá de Morais Beltrão, prefeita sucessora, tendo em vista a omissão no dever de prestação de contas.
2.	Remetido o processo ao Tribunal, a unidade técnica promoveu a citação dos referidos ex-gestores, tendo comparecido aos autos apenas a prefeita sucessora. 
3.	Quanto ao ex-prefeito, deixou transcorrer in albis o prazo regimental para o recolhimento do débito ou apresentação das alegações de defesa com a respectiva documentação apta a comprovar a legalidade na aplicação dos recursos federais recebidos.
4.	Tendo em vista a revelia do responsável (art. 12, inciso IV, § 3º, da Lei 8.443/1992) e a comprovada omissão no dever constitucional e legal, a unidade técnica propõe, em síntese, o julgamento pela irregularidade das contas, a condenação em débito apenas do ex-prefeito que efetivamente geriu os recursos repassados, e a aplicação de multa a ambos os ex-gestores.
5.	A prefeita sucessora, Sra. Alcione Maracajá de Morais Beltrão, compareceu aos autos alegando em sua defesa, em resumo, dificuldades na obtenção da documentação pertinente, e que os elementos que houvera encaminhado ao concedente, então Ministério do Desenvolvimento Social e Combate à Fome (inclusive mencionando diversas providências judiciais contra o prefeito antecessor) , poderiam ser recebidos como a efetiva prestação de contas dos recursos repassados em face dos Programas de Proteção Social Básica e de Proteção Social Especial referentes ao exercício de 2008.
6.	Em diligência ao concedente, atual Ministério da Cidadania, a unidade técnica verificou que os documentos apresentados se referiam ao exercício de 2007, permanecendo, então, a omissão inicial na prestação de contas também para a prefeita sucessora. 
7.	Nesse passo, a detalhada instrução final de mérito da unidade técnica rejeita os argumentos apresentados pela prefeita sucessora, mantendo a proposta de que suas contas sejam julgadas irregulares, face ao não envio da prestação de contas pertinente; porém, sem condenação em débito e com aplicação de multa, eis que remanesce sem justificativa válida a omissão inicial.
8.	Com efeito, não assiste razão à responsável em suas alegações, considerando-se a pacífica jurisprudência desta Corte de Contas, conforme o escorreito exame empreendido pela SecexTCE.
9.	Nesse contexto, manifesto concordância com a instrução final de mérito da Secretaria, corroborada pelo representante do Ministério Público de Contas, cujos fundamentos incorporo como minhas próprias razões de decidir, a qual abordou, com bastante propriedade, todas as questões necessárias ao deslinde do feito, tornando desnecessária a adução de considerações adicionais. 
10.	Com efeito, permito-me apenas trazer à baila o esclarecimento do Exmo. Ministro Walton Alencar Rodrigues na Declaração de Voto proferida para o Acórdão 1792/2009-TCU-Plenário, de que o julgamento pela irregularidade é dever que se impõe, no caso de omissão inicial na prestação de contas (indevidamente justificada) , ainda que se comprove, posteriormente, a regularidade na aplicação dos recursos, in verbis:
	"Nos termos da legislação em vigor, a prestação de contas constitui dever cujo cumprimento há de ocorrer dentro dos prazos fixados, com o objetivo de possibilitar o correto exercício do controle, sem acarretar transtornos desnecessários para a Administração.
	A omissão consuma-se a partir do momento em que se esgota o prazo expressamente estabelecido no instrumento do convênio, para a prestação de contas, e o gestor permaneceu inerte. A apresentação tardia da prestação de contas elide, portanto, o débito, mas remanesce a irregularidade decorrente da inadimplência do gestor em submetê-la à entidade repassadora nos prazos devidos.
	A conduta do administrador que não presta contas no devido tempo configura violação ao princípio constitucional do dever de prestar contas, insculpido dentre os princípios constitucionais sensíveis, que autorizam a União a intervir nos Estados, e os Estados a intervir nos Municípios (art. 34, VII, 'd'; 35, II, da CF) .
	(...) 
	No âmbito do TCU, o legislador relacionou a omissão no dever de prestar contas como causa do julgamento das contas como irregulares (Lei 8.443/1992, art. 16, III, 'a') .
	(...) 
	O julgamento pela irregularidade, em casos de apresentação intempestiva de documentos que demonstrem a devida aplicação dos recursos, é expressamente imposto pelo art. 19, parágrafo único, da Lei 8.443/1992 c/c o art. 16, inciso III, alíneas 'a' e 'b', da Lei 8.443/1992 e o art. 1º, inciso VII, do Decreto-lei 201/1967.
	O parágrafo único do art. 19 da Lei 8.443/1992 prevê o julgamento pela irregularidade das contas quando não houver débito, desde que reste comprovada qualquer das ocorrências previstas nas alíneas 'a', 'b' ou 'c' do inciso III do art. 16.
	Ao contrário do afirmado no item 31 do Voto, no caso de apresentação intempestiva da documentação, a título de prestação de contas, a ocorrência prevista na alínea 'a' - omissão no dever de prestar contas - subsiste, uma vez que não pode ser suprida pela apresentação das contas fora do prazo fixado.
	O parágrafo único do art. 19 traz expressamente a hipótese de julgamento pela irregularidade das contas por omissão, mas sem débito. A única possibilidade de verificar a ocorrência dessa hipótese legal se dará quando o gestor omisso comprovar, intempestivamente, a regularidade dos gastos.
	A tese de que a posterior comprovação de regularidade de gastos tem o condão de afastar a omissão torna inútil ou inaplicável a hipótese contida na lei. E é evidente que uma disposição legal não deve ser interpretada de forma que torne impossível sua aplicação.
	A ocorrência prevista na alínea 'b' do art. 16 da LO/TCU resta igualmente evidenciada em casos de comprovação intempestiva do bom uso das verbas federais, pois houve infração a normas legais de natureza operacional, casos já mencionados art. 1º do Decreto-lei 201/1967 e o art. 11, 'caput' e inciso VI, da Lei 8.429/1992.
	Não bastasse isso, o Regimento Interno desta Casa também impõe o julgamento pela irregularidade nos casos em que ocorre a apresentação intempestiva de documentação, conforme dispõe o art. 209, § 3º, dizendo que 'citado o responsável pela omissão de que trata o inciso I, a apresentação de prestação de contas posterior não elidirá a irregularidade, podendo o débito ser afastado caso a documentação apresentada esteja de acordo com as normas legais e regulamentares e demonstre a boa e regular aplicação dos recursos'.
	Portanto, o disposto nessa norma guarda perfeita compatibilidade com as hipóteses legais contidas na Lei Orgânica do TCU e constitui a interpretação mais consentânea com a legislação vigente.
	(...) 
	Sobre os efeitos jurídicos da apresentação intempestiva da prestação de contas, entendo oportuna a transcrição de excerto de parecer do Ministério Público, da lavra do Procurador Júlio Marcelo de Oliveira, exarado no TC-Processo 019.761/2005-0, nos seguintes termos:
	"Com efeito, ao ver deste representante do Ministério Público, salvo no caso de motivos devidamente justificados, a apresentação da prestação de contas a destempo, embora possa, eventualmente, descaracterizar o débito, não tem o condão de mitigar a culpabilidade do gestor público, de quem se pode e se deve exigir conduta diversa, à luz do ordenamento jurídico vigente. 
	Sobre a questão, está assente na jurisprudência do TCU: "o administrador que não presta contas no momento certo, dentro do quadro procedimental traçado no próprio instrumento do convênio, encontra-se em mora com dever fundamental e não pode alegar fato superveniente como causa impeditiva da devida prestação". "Prestar contas é uma obrigação pessoal, que independe de provocação de terceiro e que deve ser cumprida dentro de prazo certo" (v.g., Acórdão 2253/2006-TCU-Segunda Câmara e 497/2007 - 1ª Câmara) .
	A omissão no dever de prestar contas viola princípio fundamental da República, constitui ato de improbidade administrativa (Constituição Federal, artigo 70, parágrafo único, c/c artigo 93 do Decreto-Lei 200/1967 e artigo 11, inciso VI, da Lei 8.429/1992) e faz nascer a presunção de desvio dos recursos, conforme assentado na jurisprudência desta Corte (v.g., Acórdãos 162/2004, 129/2004, 94/2004, 61/2004 e 1.498/2003, todos da 2ª Câmara) , presunção esta afastada no presente caso concreto.
	(...) 
	Ao ver do Ministério Público, a mais que oportuna e necessária recente evolução da jurisprudência do TCU para considerar a omissão inicial injustificada como motivo bastante para a irregularidade das contas, ainda que afastado o débito mediante sua prestação tardia, deve ser secundada por rigorosa aplicação da sanção pecuniária prevista em sua lei orgânica, tendo em vista não só o caráter retributivo da pena em relação ao responsável diretamente envolvido, mas também o caráter preventivo, inibidor de novas condutas omissivas tanto pelo próprio responsável como pelos demais gestores da Administração Pública.
11.	Por fim, no pertinente ao sancionamento dos ex-gestores com a penalidade de multa, destaco que não se configura, no presente processo, a prescrição da pretensão punitiva, a teor do disposto no Acórdão 1441/2016-TCU-Plenário, uma vez que não se operou o interregno de tempo superior a dez anos, desde a consumação da irregularidade (prazo final para a prestação de contas, no fim do exercício de 2008) , até o ato que ordenou as citações, promovidas em 2017. 
12.	Em acréscimo, devem ser autorizados, desde já, o parcelamento do débito e das multas, bem assim as respectivas cobranças judiciais, caso não atendidas as notificações.
13.	Outrossim, como alvitrado, faz-se necessária também a remessa de cópia da deliberação a ser proferida, ao órgão regional da Procuradoria da República no Estado da Paraíba, para as providências cabíveis, ex vi do § 7o, in fine, do art. 209 do Regimento Interno do TCU.
	Ante o exposto, VOTO por que seja adotada a deliberação que ora submeto a este Colegiado.
TCU, Sala das Sessões, em 14 de setembro de 2021.
AROLDO CEDRAZ 
Relator